臺灣臺北地方法院刑事判決　　　　　　 95年度簡上字第206號
上　訴　人　臺灣臺北地方法院檢察署檢察官
被　　　告　甲○○
上列上訴人因被告詐欺案件，不服中華民國九十五年七月十七日
臺灣臺北地方法院九十五年度簡字第二一０三號第一審簡易判決
（聲請簡易判決處刑案號：九十五年度偵字第九九八六號），提
起上訴，暨移送併案審理（臺灣士林地方法院檢察署九十四年度
偵字第七一四０、七一四一號），本院合議庭改依通常程序自為
第一審判決如下：
    主  文
原判決撤銷。
甲○○幫助共同連續意圖為自己不法之所有，以詐術使人將本人
之物交付，處有期徒刑拾月，減為有期徒刑伍月，如易科罰金，
以銀元參佰元即新臺幣玖佰元折算壹日。
    事  實
一、甲○○明知申辦金融帳戶使用乃輕而易舉之事，故無正當理
    由徵求他人提供金融帳戶者，極易利用該等帳戶為與財產有
    關之犯罪工具，而可預見金融帳戶提供他人使用將幫助他人
    實施詐欺犯罪，惟因需款孔急，仍基於縱有人以其金融帳戶
    實施詐欺犯罪亦不違背其本意之幫助犯意，於民國九十三年
    十二月十五日在中華郵政股份有限公司南港昆陽郵局（址設
    ，以下簡稱「南港郵局」）開立帳號為000000000
    0000000000號帳戶後，暨於九十四年四月七日，
    在臺北富邦銀行松南分行（址設，以下簡稱「臺北富邦銀行
    松南分行」）開立帳號為000000000000號帳戶
    後，旋於不詳時地，將上開二帳戶存摺、金融卡及密碼，一
    起交付予詐騙集團中姓名年籍不詳之成年人，藉以幫助該詐
    騙集團向不特定人為詐欺取財犯行。嗣該詐騙集團成員即共
    同基於意圖為自己不法所有之概括犯意聯絡：
  (一)先由詐騙集團中不詳姓名成年人於九十四年四月十六日某時
    ，以電話向丁○○佯稱其信用卡未於期限內繳款，要求丁○○依其指示至自動櫃員機轉帳繳款，致丁○○陷於錯誤，旋
    於九十四年四月十六日下午五時五十二分，在臺中市○區○○○路一段一六０號之臺北富邦銀行自動櫃員機，依該不詳
    姓名成年人之指示操作，將其帳戶內之新臺幣（下同）四萬
    九千元、三萬元、四萬六千元及二千元，共計十二萬七千元
    分四次匯入前開甲○○之臺北富邦銀行松南分行帳戶後，旋
    由該不詳姓名成年人提領一空。嗣丁○○發覺有異後報警處
    理，而警循線查獲上情。
  (二)復由詐騙集團中不詳姓名成年人於九十四年四月十八日下午
    六時許，以發送內容為「中國信託催繳費用，逾期繳納要儘
    速繳納」等電話簡訊之方式，致收受簡訊之乙○○陷於錯誤
    ，依簡訊所留電話與自稱金融犯罪防治中心「林主任」之不
    詳姓名成年男子聯絡後，依「林主任」之指示，於同日晚間
    七時二十七分及七時三十分許，在臺南市○○路臺灣銀行自
    動提款機，分別將其帳戶內之九萬九千九百八十三元及四千
    六百零八元匯入甲○○上揭南港郵局帳戶後，旋由該不詳姓
    名成年人悉數提領。嗣乙○○發覺有異，始知受騙而於報警
    處理。
  (三)再由詐騙集團中不詳姓名成年人於九十四年四月十八日上午
    十一時許，以發送內容為「中國信託催繳費用，逾期繳納要
    儘速繳納」等電話簡訊之方式，致收受簡訊之丙○○陷於錯
    誤，依簡訊所留電話與自稱金融犯罪防治中心「李主任」之
    不詳姓名成年男子聯絡後，依「李主任」之指示，於同日晚
    間七時五十七分許，在南投市臺中商業銀行自動提款機，將
    其帳戶內之八萬一千四百四十三元匯入甲○○上揭南港郵局
    帳戶後，旋由該不詳姓名成年人悉數提領。嗣丙○○發覺有
    異，始知受騙而報警處理。
二、案經臺北市政府警察局信義分局報請臺灣臺北地方法院檢察
    署檢察官偵查後聲請簡易判決處刑，暨臺北市政府警察局南
    港分局報請臺灣士林地方法院檢察署檢察官移送併案審理。
    理  由
一、訊據被告甲○○矢口否認有何幫助詐欺犯行，辯稱：上開臺
    北富邦銀行松南分行及南港郵局之帳戶是伊所申辦，但九十
    四年四月初左右，伊從三重搬家到內湖，搬家時將臺北富邦
    銀行松南分行帳戶之存摺、金融卡及印鑑全部放在水果箱內
    ，但水果箱不慎遺失，箱內之金融帳戶也一併遺失，另伊將
    南港郵局帳戶之提款卡及印鑑放在機車置物箱內，也不慎遺
    失，存摺則於八十九年間由伊以碎紙機絞碎，伊並未將上開
    二金融帳戶之存摺、金融卡或印鑑出售或交付他人使用，並
    無幫助詐欺犯行云云。經查：
  (一)被告於九十三年十二月十五日在南港郵局開立帳號為000
    0000000000000000號帳戶，暨於九十四年
    四月七日，在臺北富邦銀行松南分行開立帳號為00000
    0000000號帳戶等情，業據被告於警詢、偵查及本院
    審理中均供承不諱，並有臺北富邦銀行存摺存戶內容查詢列
    印資料、對帳單查詢列印單、非帳務交易明細查詢、存摺存
    戶內容查詢列印、一本萬利帳戶往來申請暨約定書各一件（
    見臺灣臺北地方法院檢察署九十五年度偵字第九九八六號卷
    第九至十一頁、本院卷二第三五至三六、第三九至四０頁）
    ，及南港郵局開戶資料及客戶歷史交易清單各一件存卷可稽
    （見本院卷一第六一頁）。而告訴人丁○○因受詐騙集團成
    員詐騙，於九十四年四月十六日下午五時五十二分，在臺中
    市○區○○○路一段一六０號之臺北富邦銀行自動櫃員機，
    將其帳戶內共計十二萬七千元分四筆匯入前開甲○○之臺北
    富邦銀行松南分行帳戶內，及告訴人乙○○於九十四年四月
    十八日晚間七時二十七分及七時三十分許，在臺南市○○路
    臺灣銀行自動提款機，分別將其帳戶內之九萬九千九百八十
    三元及四千六百零八元匯入甲○○上揭南港郵局帳戶，另告
    訴人丙○○於九十四年四月十八日晚間七時五十七分許，在
    南投市臺中商業銀行自動提款機，將其帳戶內之八萬一千四
    百四十三元匯入甲○○上揭南港郵局帳戶內，且告訴人丁○○、乙○○及丙○○匯入被告上開二帳戶之款項，迅遭提領
    一空而報警處理等節，業據告訴人丁○○、乙○○及丙○○
    於警詢及偵查中均指訴綦詳，並有臺中市警察局第一分局民
    權派出所受理各類案件紀錄表、臺中市警察局第一分局受理
    詐騙帳戶通報警示、詐騙電話斷話簡便格式表各一件及客戶
    交易明細表影本二紙存卷可稽（見臺灣臺北地方法院檢察署
    九十五年度偵字第九九八六號卷第三三至三六頁）、查詢未
    印摺交易詳情表、臺南市警察局受理詐騙帳戶警示、詐騙電
    話斷話通報單二紙、客戶交易明細表五紙、臺南市警察局第
    五分局立人派出所受理各類案件紀錄表、臺南市警察局第五
    分局受理刑事案件報案三聯單各一紙（見臺灣士林地方法院
    檢察署九十四年度偵字第七一四０號卷第十四、四十六至五
    十二頁）、客戶交易明細表一紙、詐騙帳戶通報警示詐騙電
    話斷話簡便格式表、南投縣政府警察局南投分局南投分駐所
    反詐欺諮詢專線紀錄表南投縣警察局南投發局執行反詐騙案
    件查訪紀錄表各一件、南投縣警察局受理各類案件紀錄表二
    件等（見臺灣士林地方法院檢察署九十四年度偵字第七一四
    一號卷第五八頁）在卷可稽，堪信被告上開帳戶確已遭人利
    用供詐騙告訴人丁○○、乙○○及丙○○之款項甚明。
  (二)被告雖於本院審理中以前詞置辯，然按金融存摺事關個人財
    產權益之保障，其專有性甚高，一般人均有妥為保管及防止
    他人任意使用之認識，且該等專有物品如落入不明人士手中
    ，極易被利用為與財產有關之犯罪工具，此為吾人依一般生
    活認知所易於體察之常識。而任何人均可辦理金融帳戶存摺
    使用，如無正當理由，實無借用他人存摺使用之理，而金融
    存摺亦事關個人財產權益之保障，其專有性甚高，除非本人
    或與本人親密關係者，難認有何理由可自由流通使用該存摺
    ，一般人均有妥為保管及防止他人任意使用之認識，縱特殊
    情況偶需交付他人使用，亦必深入瞭解用途及合理性，始予
    提供，且該等專有物品如落入不明人士手中，而未加以闡明
    正常用途，極易被利用為與財產有關之犯罪工具，而有犯罪
    意圖者，非有正當理由，竟徵求他人提供帳戶，客觀上可預
    見其目的，係供為某筆資金之存入，後再行領出之用，且該
    筆資金之存入及提領過程係有意隱瞞其流程及行為人身分曝
    光之用意，一般人本於一般認知能力均易於瞭解，報章媒體
    復一再披露詐騙集團為規避查緝，故使用他人帳戶以遂行詐
    欺之不法犯罪態樣，被告為一智慮健全、有社會經驗之成年
    人，對此自難諉為不知。查被告於偵查中原陳稱：「我的存
    摺在九十四年四月初搬家的時候掉了，我是從延吉街搬到內
    湖現住處，當時不只有這本存摺掉了，還有台新、郵局、臺
    北富邦銀行、萬泰銀行等銀行的存摺及二張信用卡」、「四
    月二十二日或是二十三日，我發現遺失之後就打電話掛失，
    但是南港郵局跟我說等警察通知再去，我有到東湖派出所跟
    警察說，警察說等到有問題再說」云云（見臺灣士林地方法
    院檢察署九十四年度偵字第七一四一號卷第六五頁），惟於
    本院審理中先陳稱：「當時我們剛搬家，我母親覺得箱子是
    不要的，他就把他拿到資源回收處那裡，我當時沒有想到，
    是我要用的時候我才想到，我的密碼習慣寫在存摺的最後面
    ，金融卡與存摺、印章都放在箱子裡面，臺北富邦、國泰世
    華、中國信託三個帳戶的東西都放在一起，密碼、存摺、印
    章都放在一起，臺北富邦部分，我有去派出所跟陳警員說我
    要報警，他說他只可以給我開兩聯的單子，他給我一張紅單
    ，紅單夾在筆記本上」云云（見本院卷二第二七頁），嗣又
    陳稱：「九十五年六月搬家，正式搬是七月從內湖搬到三重
    ，上一次是九十二年一月從延吉街搬到內湖，還有一次是九
    十一年九月從忠孝東路七段搬到延吉街」云云（見本院卷二
    第四六頁），對於何家金融帳戶之存摺、金融卡或印鑑於何
    時何地遺失，及遷移住家過程及時間前後所述並不相符。再
    者，被告於本院審理中自承金融帳戶遺失後，曾向轄區臺北
    市政府警察局內湖分局東湖派出所報案，但本院依職權函詢
    臺北市政府警察局內湖分局被告於九十四年二至四月間有無
    遺失金融帳戶存摺、印鑑及金融卡之報案紀錄，該局函覆稱
    ：「經查本分局東湖派出所於九十四年二月十五日起至九十
    四年四月十八日止，並未受理市民甲○○之報案相關紀錄」
    ，此有該局九十六年七月十一日北市警內分刑字第０九六三
    一九四三二００號函一紙存卷可參，則被告辯稱於遺失帳戶
    存摺後曾經報案云云，並非可採。又被告於本院審理中自承
    上開臺北富邦銀行松南分行及南港郵局帳戶係於九十五年四
    月間遺失，本院依職權函詢臺北富邦銀行松南分行被告是否
    將上開帳戶辦理遺失補發，臺北富邦銀行松南分行雖函覆稱
    被告曾於九十四年四月二十六日辦理遺失補發，但被告上開
    臺北富邦銀行松南分行帳戶於九十四年四月二十二日已列為
    警示戶，有該行非帳戶交易明細表一紙存卷可稽（見本院卷
    二第三五頁），顯見上開帳戶於被告申請遺失補發前已供他
    人作為詐騙工具。另被告上開南港郵局帳戶亦於九十四年四
    月六日辦理語音轉帳，有前揭南港郵局客戶歷史交易清單一
    件存卷可稽（見本院卷一第六一頁），則被告上開南港郵局
    帳戶如已於搬家時遺失，何以又將該帳戶辦理語音轉帳，況
    詐騙集團應不致使用遺失之帳戶進行詐騙活動，避免承受因
    遺失之人將帳戶辦理掛失止付而無法提領詐騙所得之風險，
    故堪信被告應係將上開二帳戶交付他人使用，被告所辯，洵
    非可採。
 (三) 末按刑法上之幫助犯，係對於犯罪與正犯有共同之認識，而
    以幫助之意思，對於正犯資以助力，而未參與實施犯罪之行
    為者而言（最高法院八十八年度臺上字第一二七０號判決意
    旨參照）。查依告訴人之指述，其遭詐欺過程中，未曾直接
    與被告有何接觸或聯繫，再參酌詐欺犯罪中之收受詐得款項
    一舉，固屬詐欺犯行之重要環節，然收受詐欺款項之手法多
    端，倘由犯罪行為人親自出面收受告訴人款項，固可認已屬
    詐欺犯罪構成要件之行為分擔，然如告訴人係以轉帳匯款至
    犯罪行為人指定之銀行帳戶之間接方式支付款項者，客觀上
    實係由該銀行業者直接受取財物之交付，此與直接由被害人
    親手交付現款予犯罪行為人，尚屬有別。被告僅提供帳戶使
    告訴人存入款項之行為，充其量僅足認定係詐欺取財犯罪構
    成要件以外之幫助行為，尚難遽認與前述詐欺犯罪行為人本
    於共同犯罪之犯意聯絡，而有參與或分擔向告訴人詐欺之犯
    行。況使用他人帳戶犯罪者，本欲利用他人帳戶以隱瞞自己
    身分而逃避檢警追緝，是被告雖可預知使用其帳戶者將利用
    其所交付之存摺、金融卡及密碼，供為詐欺不法犯行，然其
    主觀上有無將使用帳戶者所實施之詐欺犯行，視為己身犯行
    之共同犯意聯絡，實非無疑。是本案既查無證據足資證明被
    告有共同詐欺取財之犯意聯絡及行為分擔，自應認被告提供
    存摺、金融卡及密碼與不詳姓名之成年人使用之犯行，僅止
    於幫助詐欺之犯意，而為詐欺構成要件以外之行為。綜上所
    述，本件事證明確，被告幫助詐欺犯行洵堪認定，應予依法
    論科。
二、查被告甲○○行為後，刑法業於九十四年二月二日修正公布
    ，九十五年七月一日起施行。按行為後法律有變更者，適用
    行為時之法律，但行為後之法律有利於行為人者，適用最有
    利於行為人之法律，刑法第二條第一項定有明文。茲本條係
    規範行為後法律變更所生新舊法律比較適用之準據法，本身
    尚無新舊法比較之問題，於新法施行後，應一律適用新法第
    二條第一項之規定，為「從舊從輕」之比較（最高法院九十
    五年五月二十三日九十五年度第八次刑事庭會議決議參照）
    。又刑法第二條第一項之規定，係規範行為後「法律變更」
    所生新舊法比較適用之準據法。故如新舊法處罰之輕重相同
    ，即無比較適用之問題，非此條所指之法律有變更，即無本
    條之適用，應依一般法律適用原則，適用裁判時法。其為純
    文字修正者，更應同此（最高法院九十五年十一月七日第二
    十一次刑事庭會議決議參照）。從而：
 (一) 刑法第三百三十九條第一項詐欺取財罪之規定雖未併予修正
    ，而無新舊法比較之問題，惟其法定刑除有期徒刑及拘役外
    ，尚有罰金刑，而關於罰金刑部分，刑法第三十三條第五款
    既已將罰金刑之最低額由銀元一元即新臺幣三元，提高為新
    臺幣一千元，比較新、舊法結果，自以被告行為時即修正前
    之刑法第三十三條第五款規定較有利於被告，應依刑法第二
    條第一項前段，適用修正前之刑法第三十三條第五款規定（
    臺灣高等法院暨所屬法院九十五年十二月十三日法律座談會
    刑事類提案第一號、第二號研討結果參照）。
 (二) 刑法第五十六條連續犯之規定業經刪除，行為人之數犯罪行
    為，於新法施行後，應予分論併罰。此刪除雖非犯罪構成要
    件之變更，但顯已影響行為人刑罰之法律效果，自屬法律有
    變更，依刑法第二條第一項規定，比較新舊法結果，仍應適
    用較有利於行為人之行為時法律即舊法論以連續犯（最高法
    院九十五年五月二十三日九十五年度第八次刑事庭會議決議
    參照）。
 (三) 刑法第三十條關於幫助犯之規定業經修正，由原條文：「幫
    助他人犯罪者，為從犯。雖他人不知幫助之情者，亦同。從
    犯之處罰，得按正犯之刑減輕之」，修正為：「幫助他人實
    行犯罪行為者，為幫助犯。雖他人不知幫助之情者，亦同。
    幫助犯之處罰，得按正犯之刑減輕之」，其修正理由係為符
    合通說認幫助犯應採共犯從屬性說之「限制從屬形式」，既
    屬純文字修正，適用修正前或修正後之規定，對被告並無有
    利或不利情形，揆諸前揭說明，自不生新舊法比較之問題，
    應依一般法律適用原則，適用裁判時法即修正後之刑法第三
    十條規定。
三、查被告甲○○基於幫助之主觀犯意，提供其所有之上開二金
    融帳戶存摺、金融卡及密碼與詐欺集團之不詳姓名成年人，
    藉以幫助詐欺集團意圖為自己不法之所有，以詐術使告訴人
    陷於錯誤，而分別匯款至被告所提供之帳戶，核被告所為，
    係犯刑法第三百三十九條第一項、第三十條第一項前段之詐
    欺取財罪之幫助犯。又前述向被告收取帳戶之不詳姓名成年
    人，先後三次詐欺取財犯行，時間緊接，所犯係構成要件相
    同之罪名，顯係基於概括犯意為之，應依修正前刑法第五十
    六條規定，論以連續犯。惟按連續幫助與幫助連續為不同之
    犯罪態樣，如基於概括犯意，多次幫助他人犯罪，為連續幫
    助，該幫助者有多次犯罪行為，而如僅以一幫助行為，幫助
    他人連續犯罪，則為幫助連續，就幫助犯而言，僅有一次犯
    罪行為（最高法院八十七年度臺上字第三八六五號判決意旨
    參照）。被告既同時提供上開二帳戶予詐欺集團成員，僅為
    一次幫助行為，而為他人共同連續詐欺取財犯行提供助力，
    應僅成立單一之幫助犯，並依同法第三十條第二項之規定，
    按正犯之刑減輕之。至上訴人移送併案審理之被告提供上開
    南港郵局帳戶存摺、金融卡及密碼與詐欺集團不詳姓名人士
    ，藉以幫助詐欺集團成員以詐術使告訴人乙○○、丙○○陷
    於錯誤，而匯款至該帳戶之犯行（臺灣士林地方法院檢察署
    九十四年度偵字第七一四０、七一四一號），與本案起訴經
    論罪部分，有實質上一罪關係，為起訴效力之所及，本院自
    得併予審究。
四、原審予以論罪科刑，固非無見，惟原審未及審酌被告提供上
    開南港郵局帳戶，致告訴人乙○○、丙○○遭詐騙匯款至該
    帳戶之幫助詐欺部分，復未審酌詐欺集團成員為共同正犯，
    被告係幫助詐欺集團成員多次實施詐欺行為，應成立幫助共
    同連續犯，自有未洽，應由本院撤銷改判。爰審酌被告身為
    智慮健全之成年人，竟短於思慮，率爾提供帳戶與詐欺集團
    成員使用，危害社會治安及金融交易安全，徒增告訴人尋求
    救濟之困難，使犯罪追查趨於複雜，且犯罪後否認犯行，態
    度不佳等一切情狀，量處如主文第二項所示之刑。又本件被
    告犯罪時間係於九十六年四月二十四日之前，且無中華民國
    九十六年罪犯減刑條例所定不得減刑之情形，爰依同條例第
    二條第一項第三款規定減其宣告刑二分之一，併依同條例第
    九條諭知減刑後易科罰金之折算標準。
據上論斷，應依刑事訴訟法第四百五十五條之一第一項、第三項
、第四百五十二條、第三百六十九條第一項前段、第三百六十四
條、第二百九十九條第一項前段，刑法第二條第一項前段、第二
十八條、第五十六條、第三百三十九條第一項、第三十條第一項
前段、第二項、修正前刑法第四十一條第一項前段，刑法施行法
第一條之一第一項前段、第二項，罰金罰鍰提高標準條例第二條
，現行法規所定貨幣單位折算新臺幣條例第二條，中華民國九十
六年罪犯減刑條例第二條第一項第三款、第七條、第九條，判決
如主文。
本案經檢察官孫小萍到庭執行職務。
中　　華　　民　　國　    96　年　　7　　月　 26    　日
　　　　　　　　　刑事第十三庭審判長法　官　吳佳薇
                                    法  官  鍾素鳳
                                    法  官  郭顏毓
以上正本證明與原本無異。
如不服本判決，應於判決送達後10日內，向本院提出上訴狀。
　　　　　　　　　　　　　　    　  書記官  潘文賢
中　　華　　民　　國　　96　　年　　7 　　月　　27　　日
附錄本案論罪科刑法條全文：
刑法第三百三十九條第一項
意圖為自己或第三人不法之所有，以詐術使人將本人或第三人之
物交付者，處五年以下有期徒刑、拘役或科或併科一千元以下罰
金。
